【裁判字號】    99,小抗,10
【裁判日期】    990915
【裁判案由】    清償債務
【裁判全文】
臺灣臺北地方法院民事裁定              99年度小抗字第10號
抗  告  人  乙○○
相  對  人  家的服務股份有限公司
法定代理人  甲○○
上列當事人間請求清償債務事件，抗告人對於中華民國99年7月2
日本院臺北簡易庭所為之99年度北小字第1649號裁定提起抗告，
本院裁定如下：
    主  文
抗告駁回。
抗告費用由抗告人負擔。
    理  由
一、抗告意旨略以：抗告人係於民國99年3月8日在臺北市信義區
    加盟連鎖展市貿展覽館，加盟相對人家的服務股份有限公司
    經銷商販售系統，並簽定由相對人所提供之制式化加盟合約
    書（下稱系爭契約），且本件消費地與發生地均在臺北市信
    義區，起訴請求金額亦低於新臺幣（下同）100,000 元，是
    依民事訴訟法第436條之9規定，不適用同法第24條規定，而
    應認系爭契約履行地之本院臺北簡易庭有管轄權。詎原審竟
    依系爭契約第11條合意管轄之約定，將本件裁定移轉管轄至
    臺灣臺南地方法院，顯然違背民事訴訟法第436條之9規定，
    而有判決違背法令之情形，爰請求廢棄原裁定等語。
二、按訴訟之全部或一部，法院認為無管轄權者，依原告聲請或
    依職權以裁定移送於其管轄法院。又當事人得以合意定第一
    審管轄法院，但以關於由一定法律關係而生之訴訟為限。民
    事訴訟法第28條第1項、第24條第1項分別定有明文。復按小
    額事件當事人之一造為法人或商人者，於其預定用於同類契
    約之條款，約定債務履行地或以合意定第一審管轄法院時，
    不適用第12條或第24條之規定。但兩造均為法人或商人者，
    不在此限。民事訴訟法第436條之9亦定有明文。而前開所謂
    之預定用於同類契約之條款，應係指民法第247條之1所指之
    定型化契約或附合契約。此類契約，通常由企業經營者之一
    方，預訂適用於同類契約之條款，由他方依其契約條款而訂
    定之。預訂契約條款之一方，大多為經濟上較強者，而依其
    預定契約條款之一方，則多為經濟上之較弱者，為防止契約
    自由之濫用，立法例對於此等契約均有一定之規範方式，民
    事訴訟法第436條之9規定之限制，應亦屬立法者對附合契約
    所為規範方式之一。其立法目的係以當事人之一造如為法人
    或商人，他造恆居於經濟弱者之地位，往往被迫接受約定債
    務履行地，或以合意定第一審法院之不平等條款，一旦契約
    涉訟，必須遠赴法人或商人以附合契約預定之法院應訴，有
    失公平；且因小額訴訟標的之金額較小，如需遠赴他地訴訟
    ，所可能產生之費用，足以侵蝕原告之實體私權，使憲法保
    障之財產權與訴訟權流於空洞化，故以立法之方式排除同法
    第12條債務履行地及第24條合意定管轄法院規定之適用。
三、查系爭契約第11條第1 項雖約定：「雙方因本契約而生爭議
    時，應先本誠信原則協議解決，無法協議而須訴訟時，甲、
    乙雙方同意以台灣台南地方法院為第一審管轄法院」。但查
    ，系爭契約內容除加盟商之姓名、合約期間之欄位空白而須
    以手寫方式填載之外，其餘有關加盟經銷方式、加盟商區域
    與商標權之保障、加盟權利金、履約保證金、責任貸款金、
    營運規定、連鎖體系及企業形象之維護、營業輔導與教育訓
    練、行銷廣告事宜、續約與終止契約，以及上開合意管轄之
    條款，均屬與當事人權利義務相關之重要事項，然其均係由
    相對人預先擬定，抗告人並無任何締約磋商而變更契約內容
    之權利，核其性質應為相對人預定用於同類契約之條款而屬
    定型化契約條款。又查，抗告人起訴請求相對人給付88,200
    元，其請求給付金錢之標的金額在100,000 元以下，依民事
    訴訟法第436條之8規定，應適用小額訴訟程序。且抗告人雖
    與相對人簽訂系爭契約，參與相對人之「阿布丁丁連鎖販售
    系統」，惟抗告人乃屬獨立營業之人，為謀求生活而參與相
    對人所提供之加盟事業，希望透過參與加盟事業而共享利益
    、減低營運成本，藉以維持生活，與相對人相較之下，除經
    濟能力有顯著差別外，對於契約資訊取得亦屬相對弱勢，於
    此種情形，自難將參與加盟事業之抗告人與商人等同視之。
    準此，本件訴訟應適用小額訴訟程序，且抗告人並非法人或
    商人，而相對人則為法人及商人，依民事訴訟法第436條之9
    規定，縱使系爭契約第11條第1 項定型化契約條款，以合意
    定第一審管轄法院為臺灣臺南地方法院，仍不得適用同法第
    24條合意管轄之規定。惟查，本件相對人之主事務所在臺南
    縣永康市○○路689-33號8 樓，此有公司變更登記表在卷可
    稽，依民事訴訟法第2條第2項規定，仍應由該主事務所所在
    之臺灣臺南地方法院管轄，抗告人誤向無管轄權之原審法院
    起訴，實有違誤，自應依法移轉管轄。至於抗告人雖主張系
    爭契約之消費地與發生地均在本院轄區而應由本院管轄云云
    ，然民事訴訟法第12條規定：「因契約涉訟者，如經當事人
    定有債務履行地，得由該履行地之法院管轄」，並未以消費
    地與發生地為定管轄法院之標準，況且遍觀系爭契約亦未載
    明契約履行地為何，抗告人亦未加以舉證，其所為主張，尚
    難採信。
四、從而，抗告人主張原審法院不得依系爭契約第11條第1 項約
    定，認定當事人業已合意由臺灣臺南地方法院為管轄法院，
    固屬有據，然因相對人之主事務所在臺灣臺南地方法院管轄
    範圍內，且抗告人又未舉證系爭契約約定之履行地在本院管
    轄範範圍內，是其主張應由本院管轄，於法即有未合，而仍
    應由臺灣臺南地方法院管轄，始為適法。原審依系爭契約第
    11條第1項約定，以及民事訴訟法第24條第1項規定，將本件
    訴訟移轉臺灣臺南地方法院，理由雖有不同，惟其結論並無
    二致，抗告意旨猶執前詞，指摘原裁定不當，求予廢棄，為
    無理由，應予駁回其抗告。
五、據上論斷，本件抗告為無理由，依民事訴訟法第436 條之32
    第3項、第495條之1第1項、第449條第2項、第95條、第78條
    ，裁定如主文。
中    華    民    國    99    年    9     月    15    日
                  民事第四庭    審判長法  官  匡  偉
                                      法  官  林怡伸
                                      法  官  余明賢
以上正本係照原本作成
不得抗告
中    華    民    國    99    年    9     月    15    日
                                      書記官  楊勝欽

司法院資訊處製作；財團法人民間司法改革基金會備份。
